【裁判字號】    95,易,244
【裁判日期】    950811
【裁判案由】    侵占
【裁判全文】
臺灣臺中地方法院刑事判決               95年度易字第244號
公  訴  人  臺灣臺中地方法院檢察署檢察官
被      告  乙○○
上列被告因侵占案件，經檢察官聲請簡易判決處刑（聲請案號：
94年度偵字第1258號），經本院沙鹿簡易庭認不宜以簡易判決處
刑，簽由本院刑事庭改依通常程序審理，判決如下：
    主    文
乙○○無罪。
    理    由
一、公訴意旨略以：被告乙○○於民國94年1月5日上午，在臺中
    縣大里市「吉馬遊藝場」，見丙○○拾獲之付款人華南商業
    銀行太平分行、帳號000000000號、面額新臺幣（下同）6萬
    元、票號OC0000000號支票（下稱系爭支票），係甲○○於
    94年1月4日晚間10時30分許，在臺中市○○路與大觀路口B8
    －8132號車內失竊之空白支票（已遭不詳姓名之人偽填金額
    、發票日並偽蓋印章）放置桌上，於向丙○○問明來源後，
    竟基於侵占之犯意，將之據為己有，並隨即至臺中縣太平市
    ○○○路58號「華南商業銀行太平分行」提示，因甲○○已
    向該行報失，旋為行員劉俊宏發覺而報警當場查獲，並扣得
    系爭支票，因認被告涉有刑法第337條之侵占離本人所持有
    之物罪嫌。
二、按犯罪事實應依證據認定之，無證據不得認定犯罪事實；不
    能證明被告犯罪者，應諭知無罪之判決，刑事訴訟法第154
    條第2項、第301條第1項分別定有明文。又認定不利於被告
    之事實，須依積極證據，苟積極證據不足為不利於被告事實
    之認定時，即應為有利於被告之認定，更不必有何有利之證
    據；認定犯罪事實所憑之證據，雖不以直接證據為限，間接
    證據亦包括在內，然而無論直接或間接證據，其為訴訟上之
    證明，須於通常一般之人均不致有所懷疑，而得確信為真實
    之程度者，始得據為有罪之認定，若其關於被告是否犯罪之
    證明未能達此程度，而有合理性懷疑之存在，致使無從形成
    有罪之確信，根據「罪證有疑，利於被告」之證據法則，即
    不得遽為不利於被告之認定。再事實之認定，應憑證據，如
    未能發現相當證據，或證據不足以證明，自不能以推測或擬
    制之方法，以為裁判之基礎，最高法院分別著有30年上字第
    816號、76年台上字第4986號、40年台上字第86號可資參照
    。
三、公訴人認被告涉有上開侵占離本人所持有之物犯行，無非係
    以證人丙○○於偵查中所證稱，系爭支票係丙○○於不詳時
    、地拾獲，被告於向丙○○問明來源後，即逕取去提示乙情
    ，及扣案之系爭支票乙紙資為論據。訊據被告固坦承：伊於
    94 年1月5日，自證人丙○○處取得系爭支票，並於同日持
    該支票至華南商業銀行太平分行提示等情不諱，惟堅決否認
    有何侵占離本人所持有之物犯行，辯稱：伊不知該張支票是
    證人丙○○撿到的，也不知該張支票是遺失的支票。證人丙○○因欠伊錢，於伊提示票當日，在「吉馬遊藝場」拿該張
    支票給伊去銀行提示，以清償積欠伊的債務云云。經查：
(一)前開付款人華南商業銀行太平分行，帳號000000000號，支
    票號碼OC0000000號，發票日94年1月5日，面額6萬元，發票
    人甲○○之支票一張，係被害人甲○○於94年1月4日22時30
    分許，在臺中市○○路與大觀路口，其所駕駛之車牌號碼B8
    －8132號車內失竊之空白支票，惟該支票業遭不詳姓名之人
    偽填金額、發票日，並偽蓋印章乙情，業據被害人甲○○於
    警詢中陳述明確，且有扣案之支票乙紙可稽，足見本案系爭
    支票，確係被害人甲○○所失竊之物品，且於失竊當時，該
    張支票係空白支票，其後遭他人予以填載完成。
(二)證人丙○○於本院審理時結證稱：系爭支票係伊於94年1月5
    日下午，在臺中市○○路路邊垃圾桶旁撿到的，伊撿到後就
    將該支票放在伊中華路住處的桌子上，原本打算拿去警察局
    。被告當日到伊住處，看到該張支票，就問伊該張支票是怎
    麼來的，伊告訴被告支票是伊撿來的。伊沒有將該支票交給
    被告，當時伊還跟被告說，支票是撿來的，不可以拿走，被
    告沒有經過伊同意，就將該支票拿走，被告拿走支票時，伊
    並不知情，是後來被告在警察局打電話給伊，叫伊過去警察
    局，伊詢問被告發生什麼事，被告才告訴伊支票他拿走了等
    語明確（見本院95年7月28日審理筆錄），則依證人丙○○
    前開所言，其並未將上開支票拿給被告，係被告未經其同意
    ，且事先未告知其，即擅自拿走該張支票，又被告知悉該支
    票係證人丙○○所拾得之他人物品。
(三)被告雖於本院審理時陳稱：上開支票是證人丙○○因欠伊錢
    ，所以拿該張支票給伊去銀行提示，以清償積欠伊的債務云
    云。然證人丙○○於本院審理時結證稱：伊未曾欠被告錢，
    是被告欠伊4500元，伊沒有拿該張支票給被告去提示等語（
    見本院95年7月28日審理筆錄）。而依被告於偵查中所稱：
    證人丙○○欠伊2、3千元，她不會開車，她身上沒有錢，剛
    好她朋友給她該張支票，她拿該票說要給伊領錢，兌現後，
    伊拿伊該拿的，扣掉後再拿給她云云（見偵查卷第43頁）。
    惟系爭支票面額為6萬元，依被告所述，證人丙○○僅積欠
    伊2、3千元，然而卻拿面額6萬元的支票交給被告持往銀行
    存入帳戶提示，用以抵償上開債務後，再由被告將差額5 萬
    7、8千元交還給證人丙○○，實與常情有悖。
(四)至證人丁○○雖於本院審理時證稱：94年1月5日下午，伊到
    吉馬遊藝場找被告，被告說他朋友欠他錢要還，有一個男生
    跟一個女生拿支票給被告等語（見本院95年3月9日審理筆錄
    ），惟證人丁○○於本院審理時亦證稱：當日伊沒有看到有
    人拿支票給被告，伊有看到那一男一女，但是並沒有看到拿
    支票的過程，是後來被告叫伊載他去銀行的時候，被告才說
    他朋友欠錢，還他支票，叫他去領。後來警察來了，被告叫
    伊回去遊藝場找那二個人，而且被告還說拿那張支票害死他
    ，所以伊才推論那張支票是那一男一女交給被告，伊也沒有
    聽到被告說那一男一女欠被告多少錢。伊沒有印象曾看過照
    片（提示丙○○之口卡片）上的這個人，照片上的這個人是
    不是當日在遊藝場所看到的那個女生，因為時間很久了，所
    以伊不記得了等語明確（見本院95年3月9日審理筆錄），則
    依證人丁○○前開所言，尚難證明本件系爭支票確如被告所
    稱，係證人丙○○於94年1月5日，在吉馬遊藝場交予被告，
    而為被告有利之認定。
(五)按對於物有事實上管領之力者，為占有人，民法第940條定
    有明文。又按竊盜罪之客體不以他人所有為限，即使他人因
    犯罪而取得之動產，若該動產在他人支配之下而竊取之，仍
    應成立竊盜罪（臺灣高等法院暨所屬法院81年法律座談會可
    資參考）。本件證人丙○○拾獲因而占有已遭不詳人士填載
    完成之被害人甲○○遭人竊取之空白支票，對於系爭支票有
    事實上之管領，自為該支票之占有人。被告未經該支票之占
    有人即證人丙○○同意，且未事先告知證人丙○○，即擅自
    取走上開支票，則被告前揭所為，應係竊取證人丙○○所拾
    得因而支配管領之已填載完成之系爭支票，而非侵占離被害
    人甲○○所持有之空白支票，被告所為應係成立竊盜罪。況
    依被告自警詢、偵查及本院審理時均辯稱，伊並不知該張支
    票是證人丙○○撿來的云云，雖其所辯未必可採，但以此而
    論，益徵被告並未有侵占離本人所持有之物之犯意。綜上所
    陳，公訴人所舉之證據尚不足以證明被告確有侵占離本人持
    有之物犯行，此外，本院復查無其他證據證明被告確有公訴
    人所指之侵占離本人持有之物犯行，揆諸首揭說明，既無積
    極證據足認被告有侵占離本人持有之物之事實，依法應諭知
    無罪之判決。
四、被告經合法傳喚，無正當理由而不到庭，爰不待其陳述，逕
    行判決。至被告所涉竊盜罪嫌，應由檢察官依法處理，末此
    敘明。
據上論斷，應依刑事訴訟法第452條、第301條第1項、第306條，
判決如主文。
中    華    民    國    95    年    8     月    11    日
                        臺灣臺中地方法院刑事第五庭
                            審判長法  官  賴恭利
                                  法  官  林慧貞
                                  法  官  劉麗瑛
上正本證明與原本無異。
如不服本判決，應於送達後10日內向本院提出上訴狀（須附繕本
），上訴於臺灣高等法院臺中分院。
                                  書記官  王玟
中    華    民    國    95    年    8     月    11    日


司法院資訊處製作；財團法人民間司法改革基金會備份。
